【裁判字號】    97,簡上,46
【裁判日期】    971126
【裁判案由】    返還房屋
【裁判全文】
臺灣臺北地方法院民事判決              97年度簡上字第46號
上  訴  人  辛○○○
            戊○○
            庚○○
            丙○○
            甲○○
            己○○
            丁○○
共      同  賴浩敏律師
訴訟代理人  林雅芬律師
共      同  張嘉真律師
複代理人    許慧如律師
共      同  陳誌泓律師
訴訟代理人
被上訴人    經濟部標準檢驗局
法定代理人  乙○○
訴訟代理人  陳錦隆律師
複代理人    葉光洲律師
上列當事人間請求返還房屋事件，上訴人對於中華民國96年12月
7日臺灣臺北地方法院臺北簡易庭96年度北簡字第46474號第一審
判決提起上訴，本院於97年11月5日辯論終結，判決如下：
    主  文
上訴駁回。
第二審訴訟費用由上訴人負擔。
    事實及理由
一、被上訴人起訴主張：坐落臺北市○○區○○段一小段104 號
    土地，門牌號碼臺北市中正區○○○路○段75號之房屋（下
    稱系爭房屋）乃公有眷舍，被上訴人為該眷舍之管理機關，
    系爭房屋由原任職被上訴人機關之人員劉青和無償借住，嗣
    劉青和於民國58年8月間調經濟部國際貿易局任職，與被上
    訴人機關間之任職關歸於消滅，原借用人劉青和業已離職、
    亡故，系爭房屋現改由其配偶辛○○○、其子女戊○○、丁
    ○○、庚○○、媳婦丙○○、甲○○，及己○○等7人占用
    ，揆諸原使用借貸之目的，應認劉青和已使用完畢，劉青和
    及其眷屬應返還系爭房屋予被上訴人，經被上訴人以95年12
    月7日經標秘字第09590017600號函請上訴人辛○○○於96年
    3 月10日前騰空返還系爭房地，詎上訴人均置之不理，迄今
    仍繼續占用，因上訴人並無合法占用系爭房屋之權源，被上
    訴人爰依據民法第470條、第767條之規定，請求上訴人應自
    系爭房屋遷出並將房屋全部返還被上訴人。
二、上訴人則抗辯以：
  (一)上訴人與被上訴人等間仍存有使用借貸之關係，劉青和與被
    上訴人間就系爭房屋之使用借貸關係，並未因劉青和調職而
    消滅，上訴人自得依法以劉青和遺眷之身分，續住系爭房屋
    ，被上訴人請求上訴人返還系爭房屋並無理由：
    1.系爭房屋借用人劉青和於58年自被上訴人機關轉調經濟部
      國際貿易局（下稱國貿局）任職後，經被上訴人與國貿局
      內部協調，被上訴人機關同意仍將系爭房屋配予劉青和作
      為公職人員眷舍，是劉青和與被上訴人間就系爭房屋之使
      用借貸關係，並未因劉青和調職而消滅。
    2.系爭房屋由商品檢驗局同意配予已轉調國貿局之劉清和，
      應如何辦理相關行政手續，乃屬經濟部單位與單位間之內
      部問題，不因其手續是否辦理完全而影響實體上使用借貸
      之法律關係。
    3.被上訴人於85、86年間更曾與上訴人辛○○○協商，上訴
      人辛○○○並以劉清和遺眷身份同意價購宿舍乙戶，甚至
      迄95年10月間被上訴人尚曾函上訴人辛○○○，訊問是否
      願意依據「國有宿舍及眷舍房地加強處理方案」之要求領
      取補助費後，返還系爭房屋，於96年2月14日、96年5月10
      日、96年6月13日、96年8月14日，亦曾4次發函要求被上
      訴人辛○○○協助照顧系爭房屋庭園中之樹木等，凡此均
      得證被上訴人與上訴人等間仍存有使用借貸關係，被上訴
      人並無理由要求上訴人等返還系爭房屋，迺被上訴人竟以
      劉清和與被上訴人機關間之任職關係已歸於消滅，自無理
      由。
  (二)劉青和於65年自國貿局退休時之中央各機關國有眷舍房地處
    理辦法（下稱65年版處理辦法）第11條規定：「眷舍現住人
    如係退休、資遣人員或核准配（借）用之原配（借）用人及
    其遺眷，其眷舍房地之處理，得照本辦法辦理。」亦即原配
    （借）用人及其遺眷，均得依照本辦法辦理，從而適用本辦
    法第10條第1項規定：「現仍在職之現住人騰空建設就地改
    建者，優先配售住宅，並得酌增貸款額，另給予搬遷費。在
    施工期間，並另給予房租補助費。」，基此辦法，劉青和既
    為系爭房屋之合法原配住人，並未因其調職而受影響，則依
    上開65年版處理辦法之規定，其遺眷即上訴人辛○○○等自
    得繼續居住系爭房屋，或在未受配售住宅或給予搬遷費前，
    有行使同時履行抗辯，拒絕返還系爭房屋之權利。
  (三)依民法第470條第1項規定意旨可知，因任職關係配住宿舍性
    質上係貸與機關與借用公務員間成立使用借貸關係，則使用
    借貸物性質、使用之目的及使用之內容，自應由當事人以合
    意決定，始符私法自治之原則，故除當事人另有約定外，民
    法並未有因借用人之調職、離職或死亡而依借貸目的當然已
    使用完畢之規定，被上訴人僅憑借用人之調職、離職或死亡
    之事實，即主張使用借貸關係消滅而要求返還系爭房屋云云
    ，自屬無據。又依據劉青和退休時有效之65年版處理辦法第
    6 條規定：「眷舍房地有左列情形之一者，應由原管理機關
    收回騰空交由國產局辦理標售：... 二、原配住人受處分業
    經免職撤職者」，可知當時之公務員除非因受處分而經免職
    或撤職者，否則原管理機關並非即得收回原配住予該公務員
    之眷舍，何況劉青和係由被上訴人機關調職至同屬經濟部之
    國貿局任職，而非遭受處分免職或撤職之情形，益證被上訴
    人僅以劉青和自被上訴人機關轉調至國貿局之事實，即主張
    使用借貸關係消滅而要求返還系爭房屋云云，洵無理由，而
    與前揭處理辦法規定之收回眷舍情形不符。且依劉青和生前
    於63年6月30日以前未經國貿局支付房屋津貼，及自63年7月
    1日以後經國貿局「代扣借住公家宿舍款」等事實，可知劉
    青和於58年間調職國貿局後，係經被上訴人及國貿局內部協
    調，續將系爭房屋配予劉青和作為公職人員眷舍。
  (四)被上訴人主張上訴人辛○○○配偶劉青和於58年8月調職後
    ，並未就系爭房屋支付任何費用予被上訴人，且上訴人縱曾
    支付「費用」，亦不因此成為合法借用人云云，亦無理由：
    1.因經濟部協調所屬被上訴人機關與國貿局後，係由被上訴
      人同意仍由劉青和配住系爭房屋，故在63年6月30日以前
      ，劉青和從未自國貿局處領有「房屋津貼」，而自63年7
      月1日以後，國貿局亦依上開規定自劉青和薪俸中按月「
      代扣借住公家宿舍款」，是劉青和確屬系爭房屋之合法配
      住人，未因其調職至國貿局而喪失其合法配住之身分，至
      於系爭房屋由被上訴人同意配予已轉調國貿局任職之劉青
      和，應如何辦理相關行政手續，例如國貿局未發給劉青和
      之「房屋津貼」或自劉青和處所代扣之「代扣宿舍使用費
      」，需如何繳交予被上訴人等，乃屬經濟部單位與單位間
      之內部問題，而與劉青和或上訴人等無涉，不因其手續是
      否辦理完全而影響實體上使用借貸之法律關係，自屬顯然
      。
    2.被上訴人雖舉行政院人事行政局86年4月8日局給字第10
      976號函（下稱行政院86年信函），主張縱使劉青和自調
      職後曾就系爭房屋遭國貿局扣繳房租津貼，亦不因此成為
      合法借用人云云，惟查國貿局於63年6月30日以前未發給
      劉青和「房屋津貼」，而於63年7月1日按月「代扣借住公
      家宿舍款」，均係依據當時有效之政府法令函釋如經濟部
      63 年8月7日經（63）人20569號函及國營機構單一薪給辦
      法等辦理，足證經濟部協調所屬被上訴人機關與國貿局後
      ，為照顧劉青和及上訴人之生活，確經被上訴人同意仍由
      劉青和配住系爭房屋，並由國貿局代扣宿舍使用費等情形
      ，實與前揭行政院之86年信函所載由軍公教人員自行申報
      是否有權借用眷舍而扣使用費之情形不同，該信函自無於
      本案比附援引之餘地，而上訴人係依據上開經濟部63年8
      月7日經（63）人20569號函及65年處理辦法對系爭房屋所
      享有之借用利益，斷不因行政機關又於近30年後以其片面
      所發佈之一紙行政信函，而得推翻，否則法治國所注重之
      人民權利保障、法秩序之安定、以及誠實信用原則之維護
      ，豈非蕩然無存？是被上訴人嗣後執上開行政院84年信函
      ，主張劉青和並非合法配住人云云，洵無理由。
  (五)縱使劉青和與被上訴人間之使用借貸關係，已因劉青和於58
    年間調職至國貿局而消滅（上訴人否認之），惟被上訴人機
    關長達近40年間未曾要求劉青和及上訴人等返還系爭房屋，
    更有積極行動引起上訴人等相信自己得合法居住系爭房屋之
    正當信任，其返還請求權應已失效，其起訴要求上訴人返還
    系爭房屋，有違誠實信用原則。
三、原審為上訴人敗訴之判決，上訴人不服，提起上訴，其上訴
    聲明為：(一)原判決廢棄；(二)被上訴人於第一審之訴駁回。被
    上訴人則聲明：上訴駁回。
四、兩造不爭執事項：被上訴人係系爭房屋之管理機關，系爭房
    屋由原任職被上訴人機關之人員劉青和無償借住，嗣劉青和
    於58年8月間調經濟部國際貿易局任職，並於65年間退休，
    目前劉青和已亡故，系爭房屋由劉青和之遺眷即上訴人占用
    。
五、得心證之理由：
  (一)按借用人應於契約所定期限屆滿時，返還借用物；未定期限
    者，應於依借貸之目的使用完畢時返還之，民事訴訟法第47
    0條第1項前段定有文。又按因任職關係獲准配住系爭房屋，
    固屬使用借貸之性質，然其既經離職，依借貸之目的，當然
    應視為使用業已完畢，按諸民法第470條之規定，被上訴人
    自得據以請求交還系爭房屋；因任職關係獲准配住宿舍，其
    性質為使用借貸，目的在使任職者安心盡其職責，是倘借用
    人喪失其與所屬機關之任職關係，當然應認依借貸之目的，
    已使用完畢，配住機關自得請求返還，最高法院44年台上字
    第802號、91年台上字第1926號判例可資參照。是公有眷舍
    借用人與所屬機關間之任職關係一經消滅，原借用人或其眷
    屬自應返還公有眷舍予管理機關。
  (二)經查，系爭房屋之原借用人劉青和業於58年8月間調國貿局
    任職乙節，業據被上訴人提出58年8月6日劉青和人事資料移
    轉單在卷可稽，並為上訴人所不爭執，是劉青和與被上訴人
    機關間之任職關於58年8月6日已歸於消滅，揆諸前揭法條及
    判例意旨，本應認劉青和借貸系爭房屋之目的已使用完畢。
    惟查，上訴人抗辯劉青和於58年自被上訴人機關轉調國貿局
    任職後，經被上訴人與國貿局內部協調，被上訴人機關同意
    仍將系爭房屋配予劉青和作為公職人員眷舍，故在63年6 月
    30日以前，劉青和從未自國貿局處領有「房屋津貼」，而自
    63年7月1日以後，國貿局亦依上開規定自劉青和薪俸中按月
    「代扣借住公家宿舍款」等情，有其提出附卷之國貿局員工
    薪俸袋影本（上訴8-11）可稽，是上訴人抗辯劉青和與被上
    訴人間合意就系爭房屋之使用借貸關係不因劉青和轉任國貿
    局而消滅，固非無據。然查，劉青和嗣於65年間自國貿局退
    休，此為兩造所不爭執，是縱認被上訴人與國貿局內部協調
    後，同意劉青和於轉調國貿局後仍可無償借住系爭房屋，此
    一使用借貸關係亦應於劉青和於65年間退休後即認借貸目的
    已使用完畢。
  (三)上訴人雖抗辯稱：被上訴人於85、86年間曾與上訴人辛○○
    ○協商，上訴人辛○○○並以劉清和遺眷身份同意價購宿舍
    乙戶，甚至迄95年10月間被上訴人尚曾函上訴人辛○○○，
    訊問是否願意依據「國有宿舍及眷舍房地加強處理方案」之
    要求領取補助費後，返還系爭房屋，於96年2月14日、96年5
    月10 日、96年6月13日、96年8月14日，亦曾4次發函要求被
    上訴人辛○○○協助照顧系爭房屋庭園中之樹木等，於74年
    3月27日曾通知上訴人辛○○○填具宿舍修繕範圍，凡此均
    得證被上訴人與上訴人等間仍存有使用借貸關係云云，然如
    前所述，借貸系爭房屋之使用目的既已於65年間劉清和退休
    時完畢，被上訴人依法自得請求返還系爭房屋，縱認被上訴
    人與上訴人就返還系爭房屋之情有所協商，亦是為求兩造和
    諧圓融解決紛爭之舉，非能當然謂被上訴人認上訴人仍有繼
    續居住系爭房屋之權利。又發函要求被上訴人辛○○○協助
    照顧系爭房屋庭園中之樹木、通知上訴人辛○○○填具宿舍
    修繕範圍等情，至多僅能表示被上訴人知悉上訴人為現實占
    有系爭房屋之人，尚不足以推論被上訴人承認上訴人為「合
    法」之現住戶，是上訴人上開抗辯，尚難遽採。
  (四)上訴人固又抗辯以：依劉青和於65年自國貿局退休時之中央
    各機關國有眷舍房地處理辦法第11條：「眷舍現住人如係退
    休、資遣人員或核准配（借）用之原配（借）用人及其遺眷
    ，其眷舍房地之處理，得照本辦法辦理。」第10條第1項：
    「現仍在職之現住人騰空建設就地改建者，優先配售住宅，
    並得酌增貸款額，另給予搬遷費。在施工期間，並另給予房
    租補助費。」第6條：「眷舍房地有左列情形之一者，應由
    原管理機關收回騰空交由國產局辦理標售：... 二、原配住
    人受處分業經免職撤職者」等規定，可知當時之公務員除非
    因受處分而經免職或撤職者，否則原管理機關並非即得收回
    原配住予該公務員之眷舍，劉青和既為系爭房屋之合法原配
    住人，其遺眷即上訴人自得繼續居住系爭房屋，或在未受配
    售住宅或給予搬遷費前，有行使同時履行抗辯，拒絕返還系
    爭房屋之權利云云，惟查，上訴人並未能證明在劉青和退休
    而使借貸系爭房屋之使用目的完畢後，被上訴人有何同意上
    訴人有繼續占有系爭房屋合法權利之意思表示，自無法逕認
    為有上開辦法之適用，是上訴人逕引用上開辦法規定抗辯其
    有占有系爭房屋之合法權源云云，尚不可採。
  (五)上訴人末又以：縱使劉青和與被上訴人間之使用借貸關係已
    消滅，惟被上訴人機關長達近40年間未曾要求劉青和及上訴
    人等返還系爭房屋，更有積極行動引起上訴人等相信自己得
    合法居住系爭房屋之正當信任，其返還請求權應已失效，其
    起訴要求上訴人返還系爭房屋，有違誠實信用原則云云抗辯
    ，然權利人消極未行使權利之行為，除因罹於時效而消滅，
    否則不應以誠實信用原則認其權利已失效。又被上訴人與上
    訴人協商、請上訴人填具修繕範圍或請上訴照顧庭園樹木等
    情，均不得評價為曾積極表示上訴人確有居住系爭房屋之正
    當權源，已如前述，是上訴人執此認若被上訴人得請求返還
    房屋，將有違誠信原則，要難認有理。
  (六)綜上所述，系爭房屋借貸之使用目的既已因劉青和退休而使
    用完畢，則被上訴人依民法第470條之規定，請求上訴人返
    還系爭房屋，為有理由，應予准許。原審為上訴人敗訴之判
    決並依職權宣告假執行，理由雖稍有異，惟結論實無二致。
    上訴意旨指摘原判決不當，求予廢棄改判，為無理由，應予
    駁回。
六、本件事證已臻明確，兩造其餘陳述、舉證以及聲請調查之證
    據，經本院審酌後認與前揭判決結果無影響，爰不贅述。
七、據上論結，本件上訴為無理由，依民事訴訟法第436條之1第
    3 項、第449條第2項、第78條，判決如主文。
中    華    民    國    97    年    11    月    26    日
                 民事第二庭    審判長法  官  朱漢寶
                                     法  官  鍾素鳳
                                     法  官  歐陽漢菁
以上正本係照原本作成
如對本判決上訴，須於判決送達後20日內向本院提出上訴狀，同
時表明上訴理由；如已於本判決宣示後送達前提起上訴者，應於
判決送達後10日內補具上訴理由（均須按他造當事人之人數附繕
本）。
中    華    民    國    97    年    11    月    26    日
                                     書記官  王黎輝


司法院資訊處製作；財團法人民間司法改革基金會備份。
